【裁判字號】    88,苗簡,599
【裁判日期】    890920
【裁判案由】    給付保險金紅利
【裁判全文】
臺灣苗栗地方法院民事簡易判決  八十八年度苗簡字第五九九號
    原      告  乙○○
    被      告  國泰人壽保險股份有限公司
    法定代理人  丙○○
    訴訟代理人  甲○○
右當事人間請求給付保險金紅利事件，本院判決如左：
    主      文
原告之訴駁回。
訴訟費用由原告負擔。
    事實及理由
一、本件原告起訴主張：緣原告前於民國（下同）六十七年十二月間，因被告之保險
    業務員持「國泰增值分紅養老保險」之廣告單向原告遊說，原告乃向被告投保增
    值分紅養老保險契約（以下稱系爭保險契約），約定以原告為被保險人，基本保
    額新台幣（下同）十萬元，保險年期二十年，保險始期為六十七年十二月十二日
    ，保險終期為八十七年十二月十一日。嗣於八十七年十二月間保險契約期滿時，
    被告即應依約核算紅利給予原告，惟被告竟以應扣減按年息百分之六計算之預定
    利率為由，將應給付予原告之紅利縮減為六萬二千三百三十七元，而短少二十萬
    二千三百五十三元。縱然系爭保險契約條款第二十五條有記載計算紅利時應扣減
    預定利率，但仍缺少明確之數據可供參考，而此「百分之六」之預定利率既經有
    關單位核准，為何被告就此於上開廣告單未有片語記載，是可見被告有隱匿事實
    之不實廣告情事，實有違誠信原則及公平交易法第二十一條之規定。為此，爰依
    兩造間保險契約之法律關係，求為判決被告應給付原告二十萬二千三百五十三元
    。
二、被告則以原告所提出之廣告單並不構成系爭保險契約之內容。又於原告就系爭保
    險契約之投保申請書上即已記載：「．．．願同意貴公司國泰增值分紅養老保險
    契約條款」。再依系爭保險契約條款第二十五條之約定，保單紅利係每年按當年
    度實際平均利率減去預定利率，以其所得利率差額乘以期中責任準備金作為當年
    應受分配之紅利，而該年度紅利再按中央銀行核定之二年期儲蓄存款最高利率（
    加權平均）依複利方式計算，累積至滿期時給付。又系爭保險之預定利率為年息
    百分之六，亦係經主管機關財政部核定。再前開中央銀行核定二年期儲蓄存款最
    高利率，自八十一年起，中央銀行為因應金融自由化政策，不再核定公告儲蓄存
    款利率，各壽險公司均遵依財政部八十年十二月三十一日台財保第八○○○四八
    四二五一號函，保單紅利之利率改以台灣銀行、第一銀行、合作金庫與中央信託
    局四家行庫每月第一個營業日牌告之二年期儲蓄存款最高利率加權平均計算。是
    故，依財政部先後規定紅利計算方式，原告依系爭保險契約於二十年期滿，可得
    領取之累積紅利為六萬二千三百三十七元，而被告業將此一款項給付原告等語，
    資為辯解。
三、法院之判斷：
（一）查原告主張其於六十七年十二月間，因被告之保險業務員持「國泰增值分紅養
      老保險」之廣告單向其遊說，其乃向被告投保系爭增值分紅養老保險契約，約
      定以原告為被保險人，基本保額十萬元，保險年期二十年，嗣於八十七年十二
      月間保險契約期滿時，被告以應扣減百分之六預定利率為由，僅給付原告六萬
      二千三百三十七元之紅利等情，業據原告提出廣告單一件，並有被告提出之投
      保申請書、給付收據各一紙為證，且為被告所不爭執，自屬真實。從而，本件
      應審酌者，即係前開廣告單是否構成系爭保險契約內容之一部？又依該簡介廣
      告單，被告是否即應給付原告紅利二十萬二千三百五十三元？以下茲分述之。
（二）按保險契約，由保險人於同意要保人聲請後簽訂，保險法第四十四條第一項定
      有明文。查本件原告所提出之投保申請書，其上已載明原告僅為要保人，是故
      雖原告係因被告保險業務員持「國泰增值分紅養老保險」之廣告單向其遊說，
      其方投保，然該廣告單核其性質當僅為要約之誘引，其內容並不當然構成系爭
      保險契約之一部，合先敘明。第按，消費者保護法第二十二條規定：「企業經
      營者應確保廣告內容之真實，其對消費者所負之義務，不得低於廣告之內容」
      ，雖因消費者保護法係於八十三年一月十一日始經總統公佈施行，則消費者與
      企業經營者所訂定之契約如係成立於消費者保護法施行前者，基於法律不溯及
      既往之原則及消費者保護法施行細則第四十二條規定，自無消費者保護法之適
      用。惟考諸消費者保護法之立法意旨在於明確表示消費者從廣告所取得之資訊
      係屬值得保護之法益，並讓契約雙方之訂約地位更趨對等與公平，是故本院認
      為無論企業經營者所提供之商品或服務係於消費者保護法施行前或後流通進入
      市場，基於誠實信用原則，企業經營者均應為誠實之廣告，並且依締約時之客
      觀情形判斷，如該廣告內容足使人信賴將成為契約內容之一部分者，則該廣告
      內容即應構成契約之一部，企業經營者自應依該廣告內容提出給付。經查，由
      被告保險業務員持向原告遊說之本件廣告單上既已載明係「國泰增值分紅養老
      保險簡介」，嗣於原告所填具之投保申請書上雖有「．．．願同意貴公司國泰
      增值分紅養老保險契約條款」之記載，然於原告要約時，應即認為該廣告單之
      內容既係「簡介」，當係以簡明之文字描述該保險契約條款之重要內容，是兩
      者內容並無不同，因而原告亦當係信賴該廣告單之內容係構成契約內容之一部
      分，方於經濟上之權衡後作出投保之決定而為要約，被告嗣後又據以承諾。是
      本院認為該廣告單之內容，應已構成兩造系爭保險契約內容之一部。
（三）次查，於原告投保系爭保險契約之投保申請書上已載明：「．．．願同意貴公
      司國泰增值分紅養老保險契約條款」，而依系爭契約條款第二十五條之約定，
      保單紅利係每年按當年度實際平均利率減去預定利率（即百分之六），以其所
      得利率差額乘以期中責任準備金作為當年應受分配之紅利，而該年度紅利再按
      中央銀行核定之二年期儲蓄存款最高利率（加權平均）依複利方式計算，累積
      至滿期時給付﹔再前開中央銀行核定二年期儲蓄存款最高利率，自八十一年起
      ，中央銀行為因應金融自由化政策，不再核定公告儲蓄存款利率，各壽險公司
      均遵依財政部之函示，保單紅利之利率改以台灣銀行、第一銀行、合作金庫與
      中央信託局四家行庫每月第一個營業日牌告之二年期儲蓄存款最高利率加權平
      均計算乙節，業據被告提出保險契約條款、國泰增值分紅養老保險（甲型）送
      審主要項目、財政部八十年十二月三十一日台財保第八○○○四八四二五一號
      函各一件為證，自堪信為真實。本件原告所爭執者，則係何以於廣告單上，就
      紅利之計算「應扣除預定利率百分之六」乙節，未以隻字片語記載。然經本院
      核閱該廣告單上就紅利分配之圖表，其係以三十歲投保三十年期、基本保額十
      萬元為例，並按中央銀行二年期儲蓄存款利率為百分之十二．五計算，而於該
      圖表上載明至第二十年時（原告所投保系爭保險契約係二十年期），所得領取
      之紅利為二十一萬六千九百五十元。再查，此一金額實即係被告依上開計算方
      式經扣除預定利率百分之六後計算所得之數額，此有被告提出之紅利計算書一
      紙、及財政部保險司八十九年一月三日台保司（六）第０八八０七０二０三六
      號函可稽。另於六十六年至六十八年間，中央銀行二年期儲蓄存款最高利率，
      尚在年息百分之十二．五至九．五之間，且於七十年間，並曾至年息百分之十
      四．七五，此有被告提出之中華民國台灣地區金融統計月報一件在卷可稽，是
      被告以中央銀行二年期儲蓄存款最高利率為百分之十二．五計算上開數額，亦
      尚稱合理。職是，本院認為上開廣告單以圖表之方式使大眾得以較簡明之方法
      了解系爭保險契約紅利之計算方式，而其內容與系爭保險契約條款之內容尚屬
      相符，並無不實之處。雖被告並未將紅利之計算「應扣除預定利率百分之六」
      明白記載於廣告單上，然該廣告單既係系爭保險契約條款之「簡介」，當無將
      所有條款皆記載於其上之必要，而原告本即可透過其他相當之途徑從被告處得
      知系爭保險契約條款之詳細內容。則原告遽而主張該廣告單之內容有不實、隱
      匿事實云云，尚無可採。
（四）綜上所述，無論依兩造間系爭保險契約條款第二十五條之約定，抑或依前開廣
      告單之內容，於計算原告所得取得之紅利上，皆無不同，亦即皆應扣除預定利
      率百分之六計算。而依此法計算後，原告所得領取之紅利，經精算後確為六萬
      二千三百三十七元乙節，亦為原告所不爭，並有被告提出之紅利計算書一紙在
      卷可考，殆無疑義；再此一金額業為原告所領取，有被告提出之給付收據一紙
      可稽。是被告對於原告就系爭保險契約之紅利給付義務，業已全部清償甚明。
      從而，原告依兩造間之保險契約，請求被告給付紅利二十萬二千三百五十三元
      ，於法自非正當，應予駁回。
四、據上論結，本件原告之訴為無理由，應依民事訴訟法第七十八條，判決如主文。
中      華      民      國    八十九    年      九      月    二十    日
                                  臺灣苗栗地方法院苗栗簡易庭
~B法      官  林燦都
右為正本係照原本作成。
如對本判決上訴，須於判決送達後廿日內向本院提出上訴狀。
~B法院書記官  林碧鳳
中      華      民      國    八十九    年      九      月     二十     日


司法院資訊處製作；財團法人民間司法改革基金會備份。
